【裁判字號】    89,訴,2067
【裁判日期】    900723
【裁判案由】    新型專利異議
【裁判全文】
臺北高等行政法院判決                            八十九年度訴字第二○六七號
                              .
    原      告  甲○○
    訴訟代理人  庚○○
                丁○○
                戊○○
    被      告  經濟部智慧財產局
    代  表  人  陳明邦（局長）
    訴訟代理人  己○○
    參  加  人  乙○○
                丙○○
右當事人間因新型專利異議事件，原告不服行政院中華民國八十九年九月七日台八十
九訴字第二六五六九號再訴願決定，提起行政訴訟，本院依職權裁定命參加人參加訴
訟後，判決如左：
    主  文
原告之訴駁回。
訴訟費用由原告負擔。
    事  實
一、事實概要：參加人乙○○及丙○○於民國八十七年五月二十一日以其「金屬門輔
    助鎖栓」主要係於係於金屬門側門板中央按裝多段鎖內部之連動裝置，向外設拉
    桿連接之鎖栓，拉桿另端以連動桿與一輔助鎖栓之擺動板連接，輔助鎖栓螺固於
    金屬門側門板，輔助鎖栓包括基座，於底板二側設不同長度固定板，與金屬門側
    門板連接之固定板上、下端延伸較長面板，與金屬門側門板螺接為一體，內、外
    固定板板面至少設一組對應圓孔，供圓柱栓容置其中，底板上緣延伸一突緣，突
    緣供一擺動板平貼，以鉚釘與擺動板鉚接結合，底板與突緣相鄰板面設向外突起
    之二止動板，止動板設於擺動板擺動行程之終點；圓柱栓，呈圓柱狀，具適當長
    度，容置於基座二固定板間對應圓孔中，朝向底板方向設一切槽，擺動板內緣板
    之推引板容置於圓柱栓切槽中；擺動板，以鉚釘柳接於基座底板外緣突緣板面，
    一端與拉桿連接之連動桿連接，另端內緣板設對稱推引板，推引板容置於圓柱栓
    內緣切槽中等情，向被告（八十八年一月二十六日改制前為經濟部中央標準局）
    申請新型專利，經編為第00000000號（下稱本案）審查，准予專利。公
    告期間，原告以本案有違專利法第九十八條第二項規定，檢附第0000000
    0號「開放式三段門鎖結構改良」新型專利案（下稱引證一）、第000000
    00號「三段式門鎖副鎖閂之改良構造」新型專利案（下稱引證二）及第000
    00000號「無拉柄鎖之結構」新型專利案（下稱引證三），對之提起異議。
    被告審查後，為異議不成立之審定，發給八十八年十一月二十四日智專（九）○
    六○○七字第一四四○二八號專利異議審定書。原告不服，提起訴願、再訴願，
    均遭決定駁回，遂提起行政訴訟。
二、兩造聲明：
  (一)原告聲明：原處分、訴願及再訴願決定均撤銷。
  (二)被告聲明：駁回原告之訴。
三、兩造之爭點：本案是否具進步性，而應准予新型專利？
  (一)原告主張之理由：
    1.本案所述之主要技術特徵，是利用尋常之連（拉）桿（connecting rod）及曲
      臂（crank  arm）之簡易機構設計而成，以達驅動（橫向）動作之目的，亦即
      本案係利用拉桿及連動桿之連動（桿）作用，驅使該擺動板之擺動（曲
      臂）作用，進而使該圓柱栓產生位移目的（旋轉運動變為直線運動）。而此
      種運用上之變化，如電腦桌或辦公桌旁之三層收納櫃，即具有此類技術之揭露
      ；也就是說，當使用者將該三層收納櫃中所按設之鎖頭於鎖固之同時，因其中
      具有與其相互連動之連桿之故，使得該三層收納櫃得以同時地鎖固。其證據就
      在目前一般辦公室所使用之辦公桌之三層收納櫃即有此形狀、構造或裝置等之
      設計，屬一般常見之技術型態與手段，故本案僅為工業設計上之變化運用，即
      便具有新穎性，但因在相同之技術領域中（引證一、二、三所示，及上述三層
      收納櫃之應用），已揭示有類似之作（連）動結構，故被告稱其具有進步性，
      當與事實不符。
    2.參照引證一之圖８至圖９之動作示意圖，即可看出當該擺片受一連桿２之直線
      往復運動之作用時，該擺片將為之擺動（轉動），最後令二柱體１產生橫向之
      位移。而上述結構，亦可作反向之觀察，即當柱體１（此時可視為連桿）作前
      、後位移時，將迫使該擺片進行擺動，由於該擺片之尾端係穿置於該連桿２之
      開槽內，故可推動該連桿２（此時視為圓柱栓）之橫向移動，故與本案之主要
      技術特徵，具有等效之作動方式。
    3.參照引證二之圖６及圖１０，亦可看出當該擺片７受一連桿３之直線往復運動之
      作用時，該擺片７將為之擺動（轉動），最後令一柱體２產生橫向之位移，亦
      可將上述結構作反向之觀察，即當柱體２（此時可視為連桿）作前、後位移時
      ，將迫使該擺片７進行擺動，由於該擺片７之尾端係穿置於該連桿３之槽孔內
      ，故可推動該連桿３（此時可視為圓柱栓）之橫向移動，故與本案之主要技術
      特徵，具有等效之作動方式。
    4.引證三所附之圖３至圖５中，亦揭示一種被樞接之撥動桿１０，其一端穿置於一
      連桿上所開之槽內，另一端接有一連桿；該撥動桿１０其功效作用與本案之
      擺動板４亦相同；可由引證三之圖３至圖５中，看出當該撥動桿１０受一連桿
      之直線往復運動作用時，該撥動桿１０將為之擺動（轉動），導致一柱體產生
      橫向之位移，故與本案之主要技術特徵，具有等效之作動方式。
    5.被告在異議審定書第二、三項中否認本案係藉由擺片之開啟動作，但於審定書
      第三項中，同意「‧‧‧且系爭案圓柱栓開啟，閂鎖均藉擺動擺片控制‧‧‧
      」，顯然矛盾。此外，引證一至三皆為一種有關門鎖之結構，利用其中之連動
      機構，使門鎖得以形成固鎖或是開啟之動作，故與本案之創作目的及創作所能
      達成之效果實屬相當。
    6.本案之創作目的與創作動機完全與各引證案相同，依行政法院（現改制為最高
      行政法院）七十一年四月九日判字第三七四號判決要旨「僅為設計方式之變更
      ，但技術範疇及目的與功效性均相同，不具創意者難謂新型」，自不具有任何
      進步性。
  (二)被告主張之理由：
    查引證一、二、三均為獨立整體可實施之專利案，雖引證一之圖八至九、引證二
    之圖六至十、引證三之圖三至五能揭示部分技術，惟本案係論究可實施之整體形
    狀、構造之新型專利，被告已針對引證一、二、三詳細比對、說明於異議審定理
    由中，並無主觀矛盾認定之疏失；又本案亦有組合上之創作，而非單純元件之相
    加難謂不具進步性，顯無違行政法院七十一年四月九日判字第三七四號判決要旨
    。又起訴理由所提之三層收納櫃係新證據，被告已在訴願答辯書中敘明，故異議
    證據尚難證明本案有違專利法規定。
  (三)參加人經合法通知未於言詞辯論期日到場，亦未提出書狀作何聲明陳述。
    理  由
一、按稱新型者，謂對物品之形狀、構造或裝置之創作或改良，為專利法第九十七條
    所明定。又公告中之新型，任何人認有違反專利法第九十七條至第九十九條規定
    ，而向專利專責機關提起異議者，依同法第一百零二條第一項規定，除應備具異
    議書外，並應附具證明文件；從而有無違反專利法規定之情事，依法應由異議人
    附具證據供查。
二、本案主要係於金屬門側門板中央設多段鎖，分別向上、下設拉桿，與上下輔助鎖
    栓連接，輔助鎖栓係由基座、圓柱栓及擺動板組成，圓柱栓被按裝於基座內、外
    固定板圓孔中，擺動板設於基座板間之圓柱栓，擺動板以鉚釘為轉軸，一端以推
    引板容置於圓柱栓切槽中，另一端與連動桿連接，多段鎖閂鎖同時拉桿拉引擺動
    板擺動，推引基座圓柱栓作橫向閂鎖位移，增加金屬門多重栓鎖。而引證一係揭
    示由結合片、鎖心把手結為一體之鎖心組，置入鎖心套筒中空體內，定位片中設
    圓凸狀穿孔及與鎖心套筒邊相對數之凸塊栓孔，擋片成凸拆阻擋面，俾鎖心組作
    動使鎖心一端凸伸鎖心傳動片隨之轉動，以開啟鎖具內之副鎖，獲進出之方便性
    ；引證二係揭示一鎖殼容置一主鎖閂、一轉把、一閉鎖鈕、一擺揆板、一外鎖心
    裝置之三段式門鎖副鎖閂構造；引證三係揭示鎖殼體內下方設鎖塊，略上方設活
    動卡桿，中央設鎖頭，鎖頭上設撥片，撥動鎖塊或控制活動卡榫之轉動桿，轉動
    桿翼片末設垂直拆片，轉塊直接旋動撥片與轉動桿拆片相觸，使卡榫內縮而開門
    之無拉柄鎖之結構。引證一、二、三均無本案由多段鎖向上、下設拉桿之設置，
    本案因有拉桿，可使輔助鎖栓設於多段鎖兩上、下門側板位置，與多段鎖分離，
    提供多重栓鎖功能，且本案圓柱栓藉擺片擺動具橫向位移開啟閂鎖功效，與引證
    一、二僅藉擺片開啟，藉彈簧閂鎖、引證三藉轉動桿開啟之技術手段、達成目及
    構造均不相同。原告於本院言詞辯論時，亦陳稱就引證一、二、三並未揭示本案
    將輔助門閂與多段門鎖相連動結合之連動機構乙節已無爭執，則前開引證自不足
    以為本案不具專利要件之證明。
三、原告雖主張本案僅為工業設計上之變化運用，即便具有新穎性，但在相同技術領
    域中，如電腦桌或辦公桌旁之三層收納櫃所設鎖頭，以相互連動之連桿同時鎖固
    三層收納櫃之應用，已揭示類似之作（連）動結構，為習知技術之簡易運用，不
    具進步性云云，惟並未提出具體證據資料。況本案經訴願決定機關經濟部送請財
    團法人工業技術研究院機械工業研究所審查結果，亦認本案係利用拉引板、拉桿
    與連動桿等連動機構，將輔助門閂與多段門鎖相連動結合，成為一整體構件，引
    證一、二、三並未揭示本案以簡單之連動機構，將輔助門閂與多段門鎖相連動結
    合之構造，無從證明本案係依習知加強防盜之普通技術可為之。引證一、二、三
    雖可各別揭示本案部分技術內容，但描述內容皆為鎖殼內部之傳動機構，本案整
    體結構中，其輔助鎖栓之圓柱栓設置數量，可依實際需求而定，且按裝位置位於
    多段鎖殼之外，並在多段鎖殼外，向上下設拉桿裝置，同時驅動輔助鎖栓提供多
    重鎖栓功能，達成金屬門輔助加強效果，且鎖殼外部輔助鎖栓與拉桿等本案必要
    構件並未見於各引證案，本案具有新穎性及進步性，有該所八十九年四月十二日
    （八九）工研機審字第○五三一號函檢送之審查意見書在訴願卷可稽，該項專家
    所為之意見，應堪採據，是原告主張本案不具進步性自無可取。從而被告以本案
    無違專利法第九十八條第二項規定，為異議不成立之審定，一再訴願決定遞予維
    持，均無違誤，原告徒執前詞，聲請撤銷，為無理由，應予駁回。
四、據上論結，本件原告之訴為無理由，依行政訴訟法第九十八條第三項前段，判決
    如主文。
中      華      民      國    九十      年      十      月    十一      日
                 臺 北 高 等 行 政 法 院   第 一 庭
                                審 判 長 法  官  鄭 忠 仁
                                         法  官  林 育 如
                                         法  官  楊 莉 莉
右為正本係照原本作成。
如不服本判決，應於送達後二十日內，向本院提出上訴狀並表明上訴理由，如於本判
決宣示後送達前提起上訴者，應於判決送達後二十日內補提上訴理由書（須按他造人
數附繕本）。
中      華      民      國    九十      年      十      月    十一      日
                                         書記官  黃 舜 民


司法院資訊處製作；財團法人民間司法改革基金會備份。
